最　高　行　政　法　院　判　決
　　　　　　　　　　　　　　　　　　 96年度判字第01825號
上　訴　人　甲○○
訴訟代理人　洪惇睦　會計師
訴訟代理人　劉曦光　律師
被 上訴 人　財政部
代　表　人　乙○○　　　　　　　送達處所同上
上列當事人間因限制出境事件，上訴人對於中華民國95年4月20
日臺北高等行政法院94年度訴字第2569號判決，提起上訴，本院
判決如下：
　　主  文
上訴駁回。
上訴審訴訟費用由上訴人負擔。
　　理  由
一、上訴人係豐積股份有限公司（下稱豐積公司）之負責人，該
    公司滯欠已確定之90、93年房屋稅及93年地價稅（均含滯納
    金）計新臺幣（下同）2,429,749元，經臺北市稅捐稽徵處
    依限制欠稅人或欠稅營利事業負責人出境實施辦法（下稱限
    制出境實施辦法）第2條第1項規定，報由被上訴人以94年4
    月13日台財稅字第0940083613號函請內政部警政署入出境管
    理局（下稱境管局）限制上訴人出境。該局據以94年4月15
    日境愛岑字第09410877350號函禁止上訴人出國。上訴人不
    服，循序提起本件行政訴訟。
二、上訴人起訴主張：(一)上訴人原為豐積公司負責人（即董事長
    ），然早於90年10月30日以雙掛號信件向豐積公司聲明辭去
    負責人及董事職務，該辭職函到達豐積公司時，上訴人依法
    即當然喪失該公司負責人及董事身分，並不以辦理變更登記
    為要件，被上訴人以豐積公司欠繳房屋稅等2,429,749元，
    於94年4月13日函請境管局對上訴人限制出境函送達上訴人
    時即生效力，然是時上訴人已非豐積公司負責人，縱然公司
    登記基本資本尚未變更負責人而異，因此被上訴人仍以上訴
    人為限制出境對象之行政處分，於法自有違誤。(二)公司法第
    12條之規定，旨在保護因信賴公司登記而與公司有交易行為
    之善意第三人。上訴人已提辭職而依法失去公司負責人及董
    事職務如前述，變更董事雖屬應登記之事項，但此事項之有
    效存在，並不以登記為其要件，公司之登記及認許辦法第15
    條亦明文規定公司登記事項變更後之變更登記。上訴人辭去
    豐積公司董事長及董事後，董事長遺缺，該公司其餘董事，
    依公司法第208條規定，應即速補選，並辦理變更登記，豐
    積公司未補選董事長或未依法辦理變更登記，係不可歸責於
    上訴人。公司未依規定辦理補選時，被上訴人可依公司法第
    8條規定，限制常務董事或董事出境，亦經被上訴人72年6月
    20日台財稅第34283號函釋在案，被上訴人仍以上訴人為限
    制出境對象，適用法令，自屬錯誤。為此訴請撤銷訴願決定
    及原處分。
    被上訴人則以：(一)豐積公司欠繳地價稅及房屋稅共計2,429,
　　749元（含滯納金），有臺北市稅捐稽徵處限制出境案件戶
　　籍資料及欠稅情形表可稽。是臺北市稅捐稽徵處依稅捐稽徵
    法第24條第3項、第49條及限制出境實施辦法第2條第1項規
    定，函報被上訴人限制上訴人出境，於法並無不合。(二)上訴
    人以其早於90年10月30日以雙掛號信件向豐積公司聲明辭去
    負責人，故被上訴人限制出境對象之行政處分生效（即送達
    ）時，上訴人已不具豐積公司負責人身分執以爭辯乙節：查
    依臺北市政府92年6月12日府建商字第09211709100號函檢附
    之登記事項卡記載所示，豐積公司負責人為上訴人，另經調
    閱經濟部網站公司基本資料查詢檔及臺北市商業管理處公司
    登記基本資料查詢檔，豐積公司負責人迄今仍未變更，即仍
    為上訴人。而公司法第12條規定，乃基於主管機關之公司登
    記具有公信力，其中所指「第三人」，並無善意或惡意之別
    ，亦不以與公司有為交易行為之第三人為限（參照最高行政
    法院93年度判字第47號判決），是臺北市稅捐稽徵處依上開
    主管機關之公司登記資料函報被上訴人轉請境管局限制上訴
    人出境，並無違誤等語，資為抗辯。
三、原審斟酌全辯論意旨及調查證據之結果，以：(一)豐積公司滯
    欠已確定之90、93年房屋稅及93年地價稅（均含滯納金）計
    2,429,749元，有欠稅情形表影本附臺北市稅捐稽徵處卷可
    稽，並為上訴人所不爭執，此部分事實自堪認定。至於豐積
    公司之負責人，依台北市政府商業管理處豐積公司變更登記
    事項卡所載董事、監察人名單及公司基本資料查詢表所示，
    該公司之董事長即代表人仍為上訴人，上訴人雖曾發函向豐
    積公司聲明不願續任董事長及董事職務，然迄今該公司並無
    任何人願接任上開職務，故經經濟部於90年11月13日以經(9
    0)商字第09002242950號函豐積公司，請速依法申辦董事變
    更登記，惟仍未辦理變更登記，上訴人雖無意續任上開職務
    ，在該公司未依法選任新任董事長或有代理負責人與上訴人
    辦理交接前，上訴人實質上並未卸任，仍應為該公司之實際
    負責人甚明。(二)稅捐稽徵法第24條第3項、限制出境實施辦
    法第2條第1項之規定，旨在保全國家之稅捐，對於欠繳稅捐
    達一定金額之營利事業，得對於其負責人限制出境，目的無
    非在促使該負責人清繳積欠之稅款，是以該所謂負責人，應
    指實際負責人而言。如前所述，本件上訴人不僅為豐積公司
    之實際負責人亦為依法登記之負責人，被上訴人以上訴人符
    合限制出境實施辦法第2條第1項規定為由，函請境管局限制
    上訴人出境，境管局據以函禁止上訴人出國之處分，於法並
    無不合等由，駁回上訴人原審之訴。
四、上訴意旨復執前詞並主張：(一)原審對上訴人仍為豐積公司負
    責人之認定，有判決不適用法規且不備理由之違法：上訴人
    原為豐積公司負責人（即董事長），然早於90年10月30日以
    雙掛號信件向豐積公司聲明辭去負責人及董事職務，該辭職
    函到達豐積公司時，上訴人依公司法第192條第3項、民法第
    549條規定，即當然喪失該公司負責人及董事身分，並不以
    辦理變更登記為要件。且公司登記除設立登記為公司之成立
    要件外，其他登記皆屬對抗要件，故新任董事長就任即生效
    力，不待主管機關准予變更登記後始生效力，最高法院67年
    臺上第760號及68年臺上字第2337號著有判例有案。原審以
    該公司並無任何人願接任上開職務，經經濟部函促，至今仍
    未辦理變更登記，而上訴人雖無意續任上開職務，在該公司
    未依法選任新任董事長或有代理負責人與上訴人辦理交接前
    ，上訴人實質上並未卸任，仍應為該公司之實際負責人等語
    ，自有不適用前揭判例與法律之違法，且就公司登記之負責
    人即為實際負責人之認定，未為說明，有判決不備理由之違
    法。(二)上訴人已非豐積公司之負責人，被上訴人僅以上訴人
    仍為豐積公司登記之負責人，即逕對上訴人為限制出境處分
    ，適用法規顯有錯誤：行政機關對營利事業負責人為出境之
    限制，其目的無非在促使該負責人清償積欠之稅款，因之其
    是否確為公司負責人，行政處分機關自應切實查明，倘受處
    分人確非公司之負責人，自不得僅以受處分人仍為公司登記
    之負責人，而逕對其為限制出境之處分，方能正確適用法律
    ，且避免任令公司實際之負責人逍遙法外。經查，上訴人於
    90年11月1日已解除與豐積公司間之董事長及董事之委任關
    係，是上訴人已非豐積公司之負責人，並經公司登記主管機
    關經濟部查證屬實，以經商字第00000000000號函撤銷對上
    訴人之裁罰處分，依本院93年度判字第870號判決見解，被
    上訴人自不得僅以上訴人仍為公司登記之負責人，即對上訴
    人為限制出境之處分。(三)被上訴人非公司法第12條規定之第
    三人：依最高行政法院（上訴理由誤植為最高法院）91年度
    裁字第472號裁定、93年度判字第870號判決可知，民法第31
    條、公司法第12條規定之第三人，限於與公司交易之第三人
    ，不包括主管行政機關單方面所為公法上之權力行為。故被
    上訴人援引公司法第12條規定，主張其為第三人，上訴人實
    際上縱非豐積公司之負責人，亦不得與其對抗云云，並無理
    由。況本件所涉者為欠稅營利事業負責人為何人，得否限制
    其出境之問題，而非登記之負責人，其所為行為效力是否即
    於該公司之問題，是被上訴人就上訴人係公司負責人與否，
    自應以股東會之選舉及委任契約之成立為要件，與公司法第
    12條之規定無涉。(四)被上訴人對上訴人之限制出境處分，顯
    然為權力濫用，違反平等及公平正義原則：1.經濟部曾因上
    訴人為豐積公司登記之負責人，而於92年6月2日以經商字第
    0920211182號函對上訴人予以裁罰，惟經上訴人提出申復，
    證明上訴人早已於90年11月間辭任豐積公司董事長及董事職
    務後，經濟部隨即於92年7月8日經商字00000000000號函撤
    銷對上訴人之裁罰處分。經濟部乃公司登記之主管機關，其
    對公司負責人之裁罰，仍需視受處分人是否與豐積公司間存
    在董事長之委任關係而作為其對上訴人裁罰處分之認定依據
    ，則基於行政機關行為之一致性，被上訴人自無權在上訴人
    與豐積公司已無委任關係，實際已非豐積公司負責人之情形
    下，徒以上訴人為登記上之負責人，而對上訴人為限制出境
    之處分。2.上訴人辭去董事長職務後，董事長遺缺，依公司
    法第208條規定、經濟部63、11、728826號及經濟部75、7、
    8商29823號函釋，該公司其餘董事即應速補選董事長並依法
    辦理登記，且因上訴人無權自行為豐積公司辦理變更登記，
    故豐積公司未補選董事長或未依法辦理變更登記，非可歸責
    於上訴人。且於此種情況下，被上訴人可以其72年6月20日
    台財稅第32483號函釋，依公司法第8條規定限制常務董事或
    董事出境，對其依稅捐稽徵法第24條規定，需採稅捐保全之
    措施絲毫不受影響。(五)財政部68年7月18日台財稅第34927號
    函釋及財政部83年9月22日台財稅字第830432027號函釋認定
    ，限制出境之營利事業負責人，係指以依法得代表該營利事
    業之法定代理人，即經經濟部發給執照上所記載之公司負責
    人；然上開財政部關於限制營利事業負責人對象之函釋，係
    指營利事業負責人已被限制出境後，如發生公司負責人變更
    ，而營業登記之負責人未准變更，為防人頭頂替，逃避管制
    責任，對於所稱公司負責人所作之解釋，與本案上訴人已辭
    任豐積公司負責人（90年10月30日辭任）在先，被上訴人限
    制上訴人出境公文到達（94年4月13日發出）在後有別，原
    審卻適用上項財政部函釋駁回上訴人之起訴，判決適用法令
    不當，自屬違背法令。
五、本院按：(一)稅捐稽徵法第24條第3項規定：「納稅義務人欠
    繳應納稅捐達一定金額者，得由司法機關或財政部，函請內
    政部入出境管理局，限制其出境；其為營利事業者，得限制
    其負責人出境。」限制出境實施辦法第2條第1項規定：「在
    中華民國境內居住之個人或在中華民國境內之營利事業，其
    已確定之應納稅捐或關稅逾法定繳納期限尚未繳納，其欠繳
    稅款及已確定之罰鍰單計或合計，個人在新臺幣50萬元以上
    ，營利事業在新臺幣100萬元以上者，由稅捐稽徵機關或海
    關報請財政部函請內政部警政署入出境管理局限制該欠稅人
    或欠稅營利事業負責人出境。」(二)又公司設立登記後，有應
    登記之事項而不登記，或已登記之事項有變更而不為變更之
    登記者，不得以其事項對抗第3人，為公司法第12條所明定
    。基於主管機關之公司登記具有公信力，上開所指第3人並
    無善意或惡意之別，亦不以與公司有為交易行為之第三人為
    限。且稅捐機關為稽查稅捐，以公司實際登記負責人為其追
    課稅捐之對象，如任令公司負責人得主張辭職已發生效力而
    不待登記，將使稅捐機關無法順利行其稽徵任務，故稅捐機
    關報請限制營利事業負責人出境，應以公司登記之負責人為
    準。(三)依臺北市政府92年6月12日府建商字第09211709100號
    函檢附之登記事項卡記載所示，豐積公司負責人為上訴人，
    另經調閱經濟部網站公司基本資料查詢檔及臺北市商業管理
    處公司登記基本資料查詢檔，豐積公司負責人迄今仍未變更
    ，即仍為上訴人，此為上訴人於原審所不爭執，則依上揭說
    明，上訴人既仍為公司登記負責人，因豐積公司滯欠已確定
    之90、93年房屋稅及93年地價稅（均含滯納金）計2,429,74
    9元，經臺北市稅捐稽徵處依限制出境實施辦法，報由被上
    訴人函請境管局限制上訴人出境，洵無不合。(四)綜上所述，
    原判決並無判決不適用法規或適用不當之情形；上訴人以前
    揭上訴意旨，主張原判決有違背法令之情形，核屬法律上見
    解之歧異，從而原判決駁回上訴人在原審之訴，核無違誤。
    上訴論旨，仍執前詞，指摘原判決違誤，求予廢棄，難認有
    理由，應予駁回。
據上論結，本件上訴為無理由，爰依行政訴訟法第255條第1項、
第98條第1項前段，判決如主文。
中　　華　　民　　國　　96　　年　　10　　月　　11　　日
                  第三庭審判長法  官　劉　鑫　楨
                              法  官  吳  明  鴻
                              法  官　侯　東　昇
                              法  官　劉　介　中
                              法  官　戴　見　草
以  上  正  本  證  明  與  原  本  無  異
中　　華　　民　　國　　96　　年　　10　　月　　11　　日
　　　　　　　　　　　　　　　書記官　郭　育　玎
